臺灣高等法院高雄分院民事判決　　　　　95年度重上字第70號
上　訴　人　己○○
　　　　　　庚○○
　　　　　　戊○○
　　　　　　　　　　　　之2號
　　　　　　丙○○
前列四人共同
訴訟代理人　楊水柱律師
被上訴人　　丁○○
　　　　　　甲○○
　　　　　　　　　　　　號4樓
　　　　　　乙○○
前列三人共同
訴訟代理人　蔡進清律師
被上訴人即
承當訴訟人　辛○○
訴訟代理人　孫嘉男律師
上列當事人間請求交還土地等事件，上訴人對於民國95年8 月16
日臺灣屏東地方法院94年度重訴字第41號第一審判決提起上訴，
本院於96年1 月30日言詞辯論終結，判決如下：
    主      文
上訴駁回。
第二審訴訟費用由上訴人連帶負擔。
    事實及理由
一、被上訴人主張：被上訴人丁○○經原審法院91年度執字第20
    076 號執行事件，以拍賣方式取得上訴人己○○所有坐落屏
    東縣萬巒鄉○○○段283 地號、萬巒鄉○○○段第5 之18地
    號、同段第5 之19地號土地3 筆（下稱系爭土地甲）之所有
    權，及經原審法院91年度執字第10390 號執行事件，拍賣取
    得上訴人庚○○所有坐落屏東縣內埔鄉○○○段第20之5 地
    號、同段第20之23地號、萬巒鄉○○○段5 之16地號土地3
    筆（前2 筆土地下稱系爭土地乙，後1 筆第5 之16地號土地
    於訴訟中移轉登記為辛○○所有下稱系爭土地丁）之所有權
    。被上訴人乙○○及甲○○亦經原審法院93年度執字第3260
    號執行事件，買受上訴人戊○○所有坐落屏東縣內埔鄉○○
    ○段第262 地號與同段第262 之3 地號土地2 筆（下稱系爭
    土地丙）及其上之地上物。另於上開執行程序中，上訴人丙
    ○○雖曾陳報其於民國（下同）85年10月1 日即與前揭上訴
    人間就系爭土地甲、乙、丙均訂有土地租賃契約，租期自簽
    約日起至100 年10月1 日止（下稱系爭租約），並經原審法
    院在拍賣公告內載明，惟上訴人間所簽訂之系爭租約，顯係
    通謀虛偽不實，依民法第87條規定，系爭租約乃自始、當然
    無效。爰依民法第348 條、第767 條及184 條第1 項前段規
    定，訴請上訴人交還系爭土地甲、乙（含丁）、丙予被上訴
    人及給付侵權行為賠償金，聲明求為判決：(一)己○○及丙○
    ○應交付系爭土地甲及地上作物檳榔樹與丁○○；庚○○及
    丙○○交付系爭土地乙及地上作物檳榔樹與丁○○；戊○○
    及丙○○交付系爭土地丙及地上作物檳榔樹與甲○○、乙○
    ○。(二)己○○與丙○○應自93年2 月1 日起至交付土地及地
    上作物日止，按月連帶給付丁○○新台幣（下同）1 萬4,47
    8 元；庚○○與丙○○應自93年2 月1 日起至交付土地及地
    上作物日止，按月連帶給付丁○○3,559 元；戊○○與丙○
    ○應自94年9 月1 日起至交付土地及地上作物日止，按月連
    帶給付乙○○、甲○○1 萬2,432 元之損害金。(三)願供擔保
    ，請准宣告假執行等情。原審為上訴人己○○、丙○○應將
    系爭土地甲及地上作物檳榔樹交付被上訴人丁○○，並應自
    93年2 月1 日起至交付上開土地之日止，按月連帶給付被上
    訴人丁○○9,023 元；上訴人庚○○、丙○○應將系爭土地
    乙及地上作物檳榔樹交付被上訴人丁○○，並應自93年2 月
    1 日起至交付上開土地之日止，按月連帶給付被上訴人丁○
    ○2,194 元；上訴人戊○○、丙○○應將系爭土地丙及地上
    作物檳榔樹交付被上訴人甲○○、乙○○，並應自94年9 月
    1 日起至交付上開土地之日止，按月連帶給付被上訴人乙○
    ○、甲○○7,771 元之判決。（至駁回被上訴人其餘之訴部
    分，未據聲明不服）。其答辯聲明：上訴駁回。
二、上訴人則以：系爭租約乃於系爭土地遭查封前所簽訂，無法
    依強制執行法第51條規定排除之，且依據程序相對無效之法
    理，所謂「對債權人不生效力」，僅限於執行債權人，不包
    含拍定人，復於拍賣公告中業已載明租賃關係存在及拍定後
    不點交之旨，是上開記載已成為兩造間因拍賣而成立之買賣
    契約一部，自不容被上訴人肆後任意反覆。又上訴人所填載
    向華南銀行貸款之切結書，僅係申辦貸款程序中，由銀行承
    辦人員所自撰之例行文件，上訴人雖在文末簽名，然其餘內
    文並非上訴人所書，尚難據此逕認系爭租約不存在。另外，
    系爭租約用紙、字跡，已略顯泛黃褪色，顯見其確非臨時杜
    撰，並有丙○○之屏東縣內埔地區農會存摺匯款紀錄可稽，
    可知上訴人確係有權占有系爭土地，被上訴人依民法第767
    條及侵權行為法則請求交還系爭土地及給付相當租金之損害
    ，顯無理由等語，資為抗辯。其上訴聲明：(一)原判決第一、
    二、三項及其假執行之宣告暨命負擔訴訟費用部分均廢棄。
    (二)上開廢棄部分，被上訴人在第一審之訴均駁回。(三)第一、
    二審訴訟費用均由被上訴人負擔。(四)如受不利之判決，願供
    擔保，請准免為假執行。
三、查系爭土地乙其中坐落屏東縣萬巒鄉○○○段5 之16地號土
    地（即系爭土地丁）原為上訴人丁○○所有，已於95年5 月
    17日移轉由辛○○登記取得所有權，業據辛○○提出土地登
    記謄本為證，並據其聲明承當此部分之訴訟，兩造並同意，
    自應准由辛○○承當訴訟，合此敘明。
四、兩造不爭執事項為：
  (一)系爭土地甲原係上訴人己○○所有，被上訴人丁○○經原法
    院91年度執字20076 號強制執行程序，拍賣取得並辦妥所有
    權登記。
  (二)系爭土地乙（含丁）原係上訴人庚○○所有，被上訴人丁○
    ○經原法院91年度執字10390 號強制執行程序，拍賣取得並
    辦妥所有權登記。訴訟中系爭土地丁移轉登記予承當訴訟人
    辛○○所有。
  (三)系爭土地丙原係上訴人戊○○所有，被上訴人乙○○、甲○
    ○經原法院93年度執字第3260號強制執行程序，拍賣共同取
    得並辦妥共有之所有權登記，應有部分各2 分之1 。
  (四)上訴人己○○、庚○○、戊○○分別與上訴人丙○○間就系
    爭土地甲、乙、丙訂有租賃契約，且在系爭土地甲、乙、丙
    之拍賣公告中均有載明。
  (五)承當訴訟人辛○○已取得系爭土地丁之所有權移轉登記。
五、兩造爭執事項為：(一)被上訴人丁○○及乙○○、甲○○分別
    經拍賣取得系爭土地甲、乙（含丁）及系爭土地丙之所有權
    登記後，可否主張上訴人間係基於通謀虛偽意思表示簽立系
    爭租賃契約？若可，上訴人間簽立系爭租約是否為通謀虛偽
    意思表示？(二)被上訴人丁○○可否請求上訴人己○○、丙○
    ○交付系爭土地甲及請求上訴人庚○○、丙○○交付系爭土
    地乙（含丁）？被上訴人乙○○、甲○○可否請求上訴人戊
    ○○、丙○○交付系爭土地丙？(三)被上訴人主張系爭租約無
    效，而分別依據侵權行為之規定對上訴人請求相當於租金之
    損害金有無理由？
六、本院就上開爭點判斷如下：
（一）被上訴人丁○○及乙○○、甲○○分別經拍賣取得系爭土
      地甲、乙（含丁）及系爭土地丙之所有權登記後，可否主
      張上訴人間係基於通謀虛偽意思表示簽立系爭租賃契約？
      若可，上訴人間簽立系爭租約是否為通謀虛偽意思表示？
  １、上訴人就此辯稱：執行法院既已於拍賣公告內加以宣示系
      爭租賃關係，則該租約已成為買賣契約之內容，被上訴人
      自不得再主張通謀虛偽意思表示，且被上訴人丁○○曾於
      原法院93年度潮簡字第76號訴訟程序中陳稱伊對上訴人丙
      ○○「終止」租約並請求給付租金及對上訴人己○○、庚
      ○○請求給付相當租金之不當得利，自不得在本訴中再為
      不同主張云云。惟按法律行為之無效，乃自始、當然、確
      定不生效力（最高法院92年台上字第2479號判決意旨參照
      ），本件執行法院雖於拍賣公告內載明拍定後仍將保留系
      爭土地甲、乙、丙上兩造間成立之系爭租賃關係之條件，
      致該條件已成為拍賣契約內容之一部，但系爭租賃契約是
      否係因通謀虛偽意思表示而成立，乃涉及實體上權利義務
      關係事項，被上訴人尚非不得另訴主張，是上訴人辯稱被
      上訴人應受執行法院拍賣公告所載內容拘束，不得另訴主
      張云云，尚非有理。又被上訴人丁○○縱於他訴內自承系
      爭租約存在之事實，然「當事人之一造，在別一訴訟事件
      所為不利於己之陳述，縱使與他造主張之事實相符，亦僅
      可為法院依自由心證認定事實之資料，究未可與民事訴訟
      法第279條所稱之自認同視」（最高法院28年上字第2171
      號判例意旨參照），是上訴人辯稱被上訴人丁○○業已自
      承系爭租約存在，於本件自不得再為相反之陳述云云，亦
      無可採（同理，上訴人亦不得以此對承當訴訟人辛○○為
      主張）。
  ２、上訴人己○○、庚○○、戊○○固均否認有與上訴人丙○
      ○通謀虛偽成立系爭租賃契約之情事，並提出系爭租賃關
      係存在之兩份租賃契約，一份係上訴人丙○○所持有之原
      本，一份係上訴人己○○所持有之複寫本（見原審卷第18
      8~190 、191~193 頁）用以佐證。然查，上訴人己○○所
      持有之複寫本，訂約之日期為85年10月1 日，但其上竟有
      86年10月1 日上訴人己○○簽收租金150 萬元之記載，但
      因這份複寫本租賃契約，係訂約當時由原本複寫而來，理
      應與簽約當時之原本相同，此無異表示於85年10月1 日簽
      約當時即已將86年10月1 日簽收租金150 萬元之情事記載
      於原本之上，顯與常情不符，故上訴人以上開租賃契約書
      資為證明上訴人丙○○向上訴人己○○、庚○○、戊○○
      承租系爭土地，尚堪置疑，自無可採。其次，上訴人又辯
      稱其等間租賃系爭土地之原因係因上訴人己○○、庚○○
      、戊○○等人不想管理系爭土地，所以才將系爭土地租給
      上訴人丙○○種植檳榔云云。然依系爭租賃契約第6 條之
      約定，出租人庚○○、戊○○、庚○○等人尚應協助上訴
      人丙○○及承租人工作、採收、分級及發貨等與管理系爭
      土地有關之事務，倘上訴人己○○、庚○○、戊○○確係
      因不願再管理系爭土地，而出租系爭土地與上訴人丙○○
      ，又豈會於出租系爭土地後，反又承諾願協助上訴人丙○
      ○管理系爭土地，顯然與上訴人所陳出租系爭土地之原因
      動機不符，是上訴人此項抗辯，亦無可採。
  ３、再查，上訴人戊○○於86年10月22日與華南商業銀行簽訂
      切結書（見原審卷第65頁），其切結事項參記載其所提供
      之系爭土地丙「於提供設定抵押權之時，確無任何租賃關
      係存在」等語，足見系爭土地丙當時並未出租與上訴人丙
      ○○，雖上訴人辯稱上開切結書，僅係申辦貸款程序中，
      由承辦人員所自撰之例行文件，上訴人戊○○雖在文末簽
      名，然其餘內文並非伊所書，尚難據此逕認系爭租約不存
      在云云。惟上訴人戊○○既對該切結書內本人簽名之真正
      未予爭執，依據民事訴訟法第358 條規定，該私文書即應
      推定為真正，是由上開切結書應可推知包含系爭土地丙在
      內之系爭租約確屬虛偽，且經本院調取原審法院91年度執
      字第20076 號清償債務執行事件卷宗核閱後，發現上訴人
      己○○之配偶曾芷筠（原名壬○○，95年11月22日改名）
      於上開執行事件中，曾陳稱執行法院查封之檳榔樹、工寮
      及房屋均是自耕、自建及自住使用等語。是倘上訴人己○
      ○確與丙○○訂有自85年10月1 日起至100 年10月1 日止
      期間15年之系爭租賃契約，則於土地被查封當時，距訂約
      已歷7 年之久，上訴人己○○之配偶曾芷筠豈有不知租賃
      契約存在之理？曾芷筠於本院審理時證稱「老檳榔樹是我
      公公種的、工寮是我公公蓋的，但是小的檳榔樹是丙○○
      種的。我當時有告訴書記官，我強調我不是當事人，可是
      書記官要趕去其他地方，我簽的時候是空白的，所以我沒
      有注意太多」、「（筆錄中自耕自建）我沒有這樣說」等
      語，否認上開查封筆錄之記載，顯係偏袒其配偶之詞，尚
      無足採。至證人癸○○於本院證稱其係自85年10月底至93
      年農曆年前受僱於丙○○，作種植、採收檳榔工作，己○
      ○每年盛產期他每天都會來幫忙，有工資給他。庚○○、
      戊○○也有去幫忙採檳榔等語，僅能證明丙○○僱其種植
      、採收檳榔工作而已，惟種、採檳榔亦有可能係承包採收
      兼含照顧檳榔，非必然需租地始可，自無從以其證言資為
      上訴人間確有租地之事實存在之證明。
  ４、另查系爭租約租期長達15年之久，而所約定租金給付方式
      ，乃自締約日起3 年內清償完畢，顯與一般經驗法則不符
      。至上訴人所提出丙○○所有屏東內埔地區農會00000000
      000000號存摺內頁（見原審卷第131 頁至第135 頁），雖
      載有上訴人丙○○提款之記錄，然所提款項之流向如何，
      總計支付金額是否即為系爭租約之租金，並未據上訴人舉
      證證明，尚難以此存摺之提款記錄資以證明上訴人間確已
      成立系爭租約並有付租金給事實。
  ５、綜上所述，足認被上訴人主張上訴人間就系爭土地甲、乙
      （含丁）、丙所訂立之系爭租賃契約係上訴人張勝基、己
      ○○、戊○○為抗拒強制執行，而與上訴人丙○○通謀虛
      偽成立等情，足堪信實，系爭租賃契約既係上訴人間通謀
      虛偽意思表示而成立，則依民法第87條第1 項前段之規定
      ，系爭租賃契約應屬無效，上訴人間就系爭土地自無租賃
      關係存在。
（二）被上訴人丁○○可否請求上訴人己○○、丙○○交付系爭
      土地甲及請求上訴人庚○○、丙○○交付系爭土地乙（含
      丁）？被上訴人乙○○、甲○○可否請求上訴人戊○○、
      丙○○交付系爭土地丙？
  １、按所有人對於無權占有或侵奪其所有物者，得請求返還之
      ，民法第767 條前段定有明文。查，上訴人丙○○與上訴
      人己○○、庚○○、戊○○就系爭土地並不存在系爭租賃
      關係，已如前述，且上訴人丙○○亦未提出其他占有系爭
      土地之權源，是現占有系爭土地之上訴人丙○○並無占用
      系爭土地之正當權源甚明。從而，被上訴人依民法第767
      條前段規定，請求上訴人丙○○分別返還系爭土地甲、乙
      與丁○○（含系爭土地丁予辛○○），及返還系爭土地丙
      予乙○○、甲○○，均為有理由，應予准許。
  ２、次按強制執行法上之拍賣應解釋為買賣之一種，即以債務
      人為出賣人，拍定人為買受人（最高法院47年台上字第15
      2 號判例意旨參照）。又不動產之出賣人，負有交付其物
      於買受人並使其取得該物所有權之義務，民法第348條第1
      項定有明文。經查，系爭土地甲、乙（含丁）原分別為上
      訴人己○○、庚○○所有，已由被上訴人丁○○以拍賣方
      式取得所有權（系爭土地丁則於訴訟中由承當訴訟人辛○
      ○向丁○○買受取得）；系爭土地丙原為上訴人戊○○所
      有，嗣後由被上訴人甲○○、乙○○共有，其應有部分均
      為二分之一等事實，為兩造所不爭。則因系爭土地之出賣
      人即上訴人己○○、庚○○、戊○○尚未將買賣標的物交
      付與被上訴人，依上說明，被上訴人主張上訴人己○○、
      庚○○、戊○○應依買賣關係分別將系爭土地甲、乙（含
      丁），系爭土地丙，分別交付給被上訴人丁○○（含丁部
      分辛○○），及甲○○、乙○○占有，為有理由，應予准
      許。至系爭土地於上開拍賣程序中，雖經於拍賣公告記明
      拍定後不點交之意，但執行法院關於是否點交不動產，僅
      為形式上審查，並無確定實體爭執之效力，上訴人辯稱拍
      公告既不點交，被上訴人自不得再為本件請求云云，尚無
      可採。
（三）被上訴人主張系爭租約無效，而分別依據侵權行為之規定
      對上訴人請求相當於租金之損害金有無理由？
　１、按因故意或過失，不法侵害他人之權利者，負損害賠償責
  　  任。故意以背於善良風俗之方法，加損害於他人者，亦同
      。又數人共同不法侵害他人之權利者，連帶負損害賠償責
      任。民法第184 條第1 項、第185 條第1 項前段分別定有
      明文。又按無權占有他人土地，可能獲得相當租金之利益
      為社會通常之觀念，是土地所有權人請求無權占有人給付
      相當於法定最高限額租金之數額，為法所不禁（最高法院
      61年台上字第1695號判例意旨參照）。本件被上訴人主張
      上訴人己○○、庚○○、戊○○與上訴人丙○○通謀虛偽
      成立租賃契約而占有系爭土地，使伊對系爭土地不能為使
      用收益等事實，足堪認定，已如上述，是上訴人己○○、
      庚○○、戊○○、丙○○所通謀虛偽意思表示關於系爭土
      地之租賃契約既屬無效，則被上訴人本於所有權得占有系
      爭土地之權利，為上訴人間之無效行為所阻止而不得行使
      ，上訴人所為顯係故意以背於善良風俗之方法共同不法侵
      害被上訴人對系爭土地之所有權，致被上訴人受有相當於
      租金之損害，被上訴人依共同侵權行為法則，請求上訴人
      連帶賠償相當租金之損害金，自屬有據。
　２、又租用基地，建築房屋，其租金以不超過土地申報總價額
  　　年息百分之10為限，土地法第105 條準用同法第97條定有
    　明文。查系爭土地93年1 月之申報地價為：坐落屏東縣萬
      巒鄉○○○段283 地號土地為每平方公尺112 元、坐落萬
      巒鄉○○○段第5 之18地號土地及同段第5 之19地號土地
      均為每平方公尺120 元；坐落屏東縣內埔鄉○○○段第20
      之5 地號及同段第20之23地號土地均為每平方公尺96元及
      坐落萬巒鄉○○○段5 之16地號土地每平方公尺120 元；
      坐落屏東縣內埔鄉○○○段第262 地號及同段第262 之3
      地號土地為每平方公尺136 元，均有土地謄本可稽（見原
      審卷第7~14頁）。再參酌省、縣有基地租金率調整依據第
      3 條第1 項之規定，應認系爭土地每年租金以年息百分之
      5 計算為適當。則自被上訴人丁○○取得系爭土地甲、乙
      （含丁）之所有權後，於93年2 月1 日起，就系爭土地甲
      每月所受相當租金之損害金為9,023 元，就系爭土地乙（
      含丁）每月所受相當租金之損害金為2,194 元。被上訴人
      甲○○、乙○○取得系爭土地丙之所有權後，自94年9 月
      1 日起，每月所受相當租金之損害金為7,771 元（詳細計
      算式如原判決附表所示）。從而，被上訴人依共同侵權行
      為規定，請求上訴人己○○與丙○○應自93年2 月1 日起
      至交付系爭土地甲之日止，按月連帶給付被上訴人丁○○
      新台幣9,023 元；上訴人庚○○與丙○○應自93年2 月1
      日起至交付系爭土地乙（含丁）之日止，按月連帶給付被
      上訴人丁○○2,194 元；上訴人戊○○與丙○○應自94年
      9 月1 日起至交付系爭土地丙之日止，按月連帶給付被上
      訴人乙○○、甲○○7,771 元之損害金為有理由，應予准
      許（按被上訴人逾此範圍之請求經原判決駁回而未據聲明
      不服）。
七、綜據上述，本件被上訴人本於所有權及侵權行為之法律關係
    ，請求上訴人返還系爭土地及給付損害金為有理由，應予准
    許。是則原審判命上訴人如數給付，於法並無違誤。上訴意
    旨指摘原判決不當，求予廢棄改判，為無理由，應予駁回其
    上訴。又兩造其餘攻擊防禦方法，經核與判決基礎不生影響
    ，自不一一論述，附此敘明。
八、據上論結，本件上訴為無理由，依民事訴訟法第449 條第1
    項、第85條第2 項，判決如主文。
中　　華　　民　　國　　96　　年　　2 　　月　　13　　日
                            民事第一庭
                                審判長法官  黃金石
                                法      官  林紀元
                                法      官  林健彥
以上正本證明與原本無異。
如對本判決上訴，須於判決送達後20日內向本院提出上訴狀，其
未表明上訴理由者，應於上訴後20日內向本院提出上訴理由書（
均須按他造當事人之人數附繕本）。上訴時應提出委任律師或具
有律師資格之人之委任狀，並依附註條文規定辦理。
中　　華　　民　　國　　96　　年　　2 　　月　　13　　日
                                書  記  官  張宗芳
附註：
民事訴訟法第466 條之1 ：
對於第二審判決上訴，上訴人應委任律師為訴訟代理人，但上訴
人或其法定代理人具有律師資格者，不在此限。
上訴人之配偶、三親等內之血親、二親等內之姻親，或上訴人為
法人、中央或地方機關時，其所屬專任人員具有律師資格並經法
院認適當者，亦得為第三審訴訟代理人。
第1 項但書及第2 項情形，應於提起上訴或委任時釋明之。
